【裁判字號】    99,勞上易,25
【裁判日期】    990921
【裁判案由】    給付資遣費
【裁判全文】
臺灣高等法院民事判決                99年度勞上易字第25號
    上  訴  人  甲○○
    被  上訴人  巧展實業股份有限公司
    法定代理人  乙○○
    訴訟代理人  謝清傑律師
上列當事人間給付資遣費事件，上訴人對於中華民國98年12月31
日臺灣桃園地方法院98年度勞訴字第76號第一審判決提起上訴，
本院於99年9月7日言詞辯論終結，判決如下：
    主  文
上訴駁回。
第二審訴訟費用由上訴人負擔。
    事實及理由
一、上訴人主張：其自民國84年11月4日起受僱於被上訴人，擔
    任燈箱部門產品（立可開燈箱）之業務推廣、銷售、經銷商
    開發等工作，97年度平均月薪新臺幣（下同）72,170元，被
    上訴人自98年1月起，竟擅將其底薪及津貼調降至20,151元
    ，致其98年1月至5月間平均月薪僅餘49,257元，其乃於98年
    6月17日依勞動基準法（下稱勞基法）第14條第1項第5、6款
    規定終止兩造之勞動契約，並依勞基法第17條、勞工退休金
    條例第12條規定，請求被上訴人給付資遣費841,983元及自
    98年6月18日起至清償日止，按年息5%計算之利息，並願供
    擔保請准宣告假執行。經原審駁回其請求，上訴人不服，提
    起上訴，嗣撤回部分上訴，請求：(一)原判決駁回後開第二項
    部分廢棄；(二)被上訴人應給付574,665元及自98年6月18日起
    至清償日止，按年息5%計算之利息。
二、被上訴人則以：上訴人自84年11月起任職其公司，86年起擔
    任副理層級之經理人，其因肯定上訴人之工作表現而於93年
    1月間允許入股，並與上訴人簽訂「股東退休金之給付標準
    」，就年滿55歲退休及未滿55歲離職者，均有給付標準。另
    其於94年9月間，經董事會決議後，與上訴人間簽訂「委任
    經理人契約」，委任被上訴人擔任公司副理，上訴人擁有公
    司人事任免權，對採購案、付款事宜及其他重大事項，有自
    行裁量處理之權限，且無須於固定時間上下班及打卡，請假
    無須填寫假單或經批准，與其他經理人同享較一般員工高額
    之保險，參與公司國外旅遊，更由公司租車供上訴人使用，
    足見兩造確屬委任關係，自無勞基法之適用。縱前述董事會
    決議程序未符合公司法第29條規定，仍不影響委任關係之成
    立。再者，其考量景氣環境不佳，為激勵士氣，不得已於97
    年1月25日公告於公司虧損時，總經理、經理人、各級主管
    以至員工均會按比例調降薪資（下稱調降薪資公告），公司
    全體人員均已同意，上訴人於該公告發布後達一年半間，亦
    未提出異議，則該公告已構成兩造契約內容之一部分，縱認
    兩造間為僱傭關係，其所為調薪亦未違法等語答辯，聲明：
    上訴駁回。
三、不爭執事項：
  (一)上訴人自84年11月4日起任職於被上訴人處，89年3月1日起
    ，擔任副理乙職（離職時為燈箱部副理，負責立可開燈箱之
    業務推廣、銷售、經銷商開發），兩造並於94年9月簽立委
    任經理人契約。
  (二)上訴人及訴外人黎國全於93年1月分別投資被上訴人100萬元
    （即1000股）、200萬元（即2000股），並簽立合夥契約書
    。94年8月30日，上訴人及訴外人乙○○、劉雲輝、李茂彩
    、黎國全、周淑蕙、鍾福昌等全體股東共同簽訂「股東退休
    金之給付標準」乙紙。嗣因被上訴人以法定盈餘公積撥充資
    本，於97年6月12日發給股東新股，上訴人之股數增為1400
    股，上訴人自93年至97年間，獲配股息194,400元、分紅405
    ,600元。
  (三)被上訴人總經理李厚衛前於97年1月25日以總發字第970102
    號通告公司員工，自97年1月起，依各單位年度盈餘或獲利
    情形分定獎勵及懲罰方式，其中若單位年度虧損達160萬元
    以上且職位為總經理、主管或主任級以上者，次年全薪減百
    分之30。
  (四)上訴人任職於被上訴人97年度5至12月份平均薪資為72,170
    元，嗣被上訴人於上訴人98年1月份薪資明細表記載「減薪
    百分之30」，每月薪資平均降為49,257元。上訴人於98年6
    月18日以中壢興國郵局第513號存證信函通知被上訴人，依
    勞基法第14條第1項第5款、第6款為由，終止兩造間勞動契
    約，請求被上訴人於函到後7日內給付資遣費841,984元，被
    上訴人則於同年6月24日以桃園南門郵局第850號存證信函拒
    絕給付。
  (五)上訴人前於97年7月9日、同年12月10日、98年5月25日，分
    別以「簽呈單」向被上訴人公司提案為「總公司招牌規劃」
    、「擬更換燈箱處噴繪部舊有之切割墊（總價7千元）」、
    「擬請李經理就新竹客戶協欣廣告欲加入專業經銷商之場地
    、設備機具及組裝動線作全盤規劃」，並會簽相關部門，經
    被上訴人公司總經理李厚衛批示後辦理。
四、按稱僱傭者，謂當事人約定，一方於一定或不定之期限內為
    他方服勞務，他方給付報酬之契約；稱委任者，則謂當事人
    約定，一方委託他方處理事務，他方允為處理之契約，民法
    第482條、第528條分別定有明文。是委任之目的，在一定事
    務之處理。故受任人給付勞務，僅為手段，除當事人另有約
    定外，得在委任人所授權限範圍內，自行裁量決定處理一定
    事務之方法，以完成委任之目的；至僱傭之目的，僅在受僱
    人單純提供勞務，對於服勞務之方法毫無自由裁量之餘地，
    與委任契約之受任人，以處理一定目的之事務，具有獨立之
    裁量權者有別。是公司經理人於事務之處理，縱或有接受公
    司董事會之指示，倘純屬為公司利益之考量而服從，其仍可
    運用指揮性、計畫性或創作性，對自己所處理之事務加以影
    響者，亦與勞動契約之受僱人，在人格上及經濟上完全從屬
    於雇主，對雇主之指示具有規範性質之服從，迥然不同。而
    勞基法所規定之勞動契約，係指當事人之一方，在從屬於他
    方之關係下，提供職業上之勞動力，而由他方給付報酬之契
    約。本件兩造首要爭執點厥為雙方究為委任關係抑或僱傭關
    係，經查：
  (一)上訴人自84年11月4日起任職於被上訴人公司，93年1月間則
    與訴外人黎國全分別出資100萬元（即1000股）、200萬元（
    即2000股）加入成為被上訴人之公司股東，並於被上訴人原
    股東（含訴外人乙○○、劉雲輝、李茂彩、周淑蕙及鍾福昌
    等五人）所簽立之「巧展實業股份有限公司合夥契約書」上
    補記簽名，另全體股東（加計上訴人及黎國全共七人）復於
    94年8月30日共同簽訂「股東退休金之給付標準」，約定股
    東退休金給付標準等節，為兩造所不爭執，並有合夥契約書
    暨股東名簿、股東退休金之給付標準在卷（見原審卷第43-4
    5），且據證人黎國全證稱：伊在93年1月與上訴人同時加入
    成為被上訴人公司股東，工作壓力是來自於公司單位經營之
    成敗，經營不佳會遭公司減薪且公司部門之福利也會不好，
    由大家共同負擔成敗等語（見原審卷第70頁背面），參諸上
    訴人於93年至97年間獲被上訴人公司分配股息194,400元、
    分紅405,600元，另於97年6月12日因被上訴人以盈餘轉增資
    而獲增公司股份400股等情，有股東名簿、支票在卷（見原
    審卷第52、61-65頁），且為上訴人所不爭執，足見上訴人
    乃被上訴人公司之合夥股東之一，基於共同經營管理被上訴
    人公司，共負經營之成敗，並共享公司獲利，此與單純給付
    勞務支領報酬、非為自己之營業勞動之受僱之勞工身分，顯
    然有別。
  (二)又查被上訴人於94年9月間與上訴人簽訂「委任經理人契約
    」乙紙（見原審卷第46-49頁），系爭契約第二條載明「乙
    方（即上訴人）同意自任職日起，擔任甲方（即被上訴人）
    委任之『副理』乙職，為公司法第29條所稱之經理人，不適
    用勞動基準法，嗣後有關雙方之權利義務，悉以本契約之規
    定為依據，並同意列入甲方經理人名冊…第7條：乙方為管
    理職，均屬責任制，為達成任務，上下班出勤除免予刷卡外
    ，並得與甲方公司協商彈性上下班。惟彈性工時，甲方必須
    遵守。」，則被上訴人稱兩造為委任關係，無勞動基準法之
    適用，並非無據。被上訴人固主張系爭契約乃被上訴人為規
    避勞工退休新制須提繳6%之退休基金所立，其工作內容仍需
    服從公司負責人之指示，對於公司之事項無指揮監督或自行
    裁量決定之權限，於人格上、經濟上及組織上完全從屬於被
    上訴人，兩造間應屬僱傭而非委任關係云云，然證人即被上
    訴人股東劉雲輝於原審則到庭證稱：股東請假不用填寫請假
    單，只要口頭告知該單位主管或總經理即可，不需批准，採
    報備制。另公司所有決策是經過大家開會決議，我們一共有
    七個股東，上訴人也是決策階層之一，股東會沒有開會時，
    公司大小事由幹部即主任、副理、經理決策，不一定是老闆
    決策，幹部決策後通常會有簽呈給老闆，決策我們可以自己
    決定，看決策大小要不要簽呈給老闆，例如金額一萬元以下
    的採購我們自己決定（見原審卷第69-70頁），證人即被上
    訴人股東黎國全亦證稱：伊成為股東後之工作範圍不一樣，
    採購決策有時會有一、二百萬可以自己決定，上下班不用遵
    守規定，晚到早退沒有關係，沒有一定要進辦公室，請假也
    不用扣薪。伊為電線部門之領導人，公司開會時需報告該部
    門之獲利狀況，並有表達對於營運方向意見之權利。大部分
    開會採多數決，無須特別遵守公司哪一位負責人之決定（見
    原審卷第70頁背面-71頁），徵諸系爭委任經理人契約第七
    條所定「乙方為管理職，均屬責任制，為達成任務，上下班
    出勤免與刷卡外，並得與甲方協商彈性工時上下班」，與證
    人所述出勤之方式自由乙節相符，足見上訴人之地位與一般
    具人格從屬性之勞工有所不同，雖上訴人稱此屬股東之福利
    云云，然股東乃公司之所有人，無出勤或為公司服務之義務
    ，此與公司之員工或經理人有為公司給付勞務或處理事務之
    情形有間，況上訴人就其所述未能舉證，自難採信。另依被
    上訴人所提訴外人威瑞廣告有限公司請款單上有上訴人所批
    示「請開立1/31到期支票」之字樣，訴外人太亞國際事業有
    限公司之追加款項單據上亦有上訴人於認簽人欄上之簽名（
    見原審卷第97-98頁），堪信上訴人就被上訴人對外與客戶
    間之商業往來事項，包括決定公司開立到期日為何時之支票
    以為付款，及是否允准某項款目之追加等，有一定程度之裁
    量權限。上訴人雖提出公司企畫部、燈箱處噴繪部及燈箱部
    之簽呈單，主張其所提案之事務需經總經理批示云云（見原
    審卷第75-77頁），然觀諸上述燈箱處噴繪部及燈相部之簽
    呈內容所示，公司總經理或法定代理人乃批示「請吳副理會
    同李經理討論與規劃」、「請吳副理代為採購」等，均屬原
    則性、方向性之指示，而上訴人為燈箱部門產品之副理，於
    該指示事項之範圍內仍有一定之裁量決定空間，非謂一受指
    示，即僅得機械性提供勞務，與僱傭之性質仍屬有別。再參
    酌被上訴人所提93年2月至97年間之員工甄選報名單有面試
    主管即上訴人與應徵者之面談紀錄，並由上訴人決定應徵者
    之起薪若干（見原審卷第93、94頁、本院卷第39、40頁），
    而93年6月及96年1月間之員工辭職申請書上亦有上訴人與離
    職人員之面談紀錄，並由上訴人批示「特予批准」、「准予
    辭職」等字樣（即原審卷第95、96頁），雖上訴人稱公司人
    員之甄選報名單及辭職申請書須經其簽章乙節，乃屬公司人
    事任免之作業標準流程，單位主管均享有此權限，最終仍須
    總經理之核可云云，然關於新進人員之起薪既由上訴人決定
    ，員工離職亦經上訴人批准，縱相關文件最終仍有總經理之
    簽章，亦難謂上訴人對於其主管部門之人員無任免之決定權
    限。是上訴人既參與公司決策，承擔公司營運成敗，縱在其
    平日分工負責之業務範圍，總經理為政策性指示，仍難認兩
    造間為僱傭關係。
  (三)至上訴人主張其任職未經公司董事會決議，不符公司法第29
    條第1項第3款選任經理人之規定，自非公司之經理人云云，
    被上訴人則稱公司係於94年9月間，經董事長乙○○、董事
    李茂彩、劉雲輝及黎國全之決議而與上訴人簽訂系爭委任契
    約，因無製作會議紀錄之習慣而無書面紀錄，惟姑不論上訴
    人是否經合法選任為公司法上經理人，尚與兩造間是否成立
    委任關係無涉，上訴人以此為辯，亦不足採。
  (四)綜合上情，兩造間係成立委任關係，與勞基法所定之勞動契
    約尚屬有間，上訴人主張終止與被上訴人間契約關係，依據
    勞基法規定請求資遣費，洵屬無據。
五、綜上所述，上訴人依勞動基準法第17條、勞工退休金條例第
    12條規定，請求被上訴人給付資遣費574,665元及自98年6月
    18日起至清償日止按年息5%計算之利息，為無理由。原審就
    上開部分為上訴人敗訴之判決並駁回其假執行聲請，核無不
    合。上訴意旨指摘原判決此部分不當，求予廢棄改判，為無
    理由，應予駁回。
六、本件法律關係已經明確，兩造其餘主張及舉證，無礙本院判
    斷，爰不再一一論述，附此敘明。
七、據上論結，本件上訴為無理由。依民事訴訟法第449條第1項
    、第78條，判決如主文。
中    華    民    國    99    年    9     月    21    日
                    勞工法庭
                        審判長法  官  黃熙嫣
                              法  官  李國增
                              法  官  陳玉完
正本係照原本作成。
不得上訴。
中    華    民    國    99    年    9     月    23    日
                              書記官  鎖瑞嶺

司法院資訊處製作；財團法人民間司法改革基金會備份。
